Inventaris van het archief van het Kantongerecht te Hillegersberg, 1838-1877
Nationaal Archief, Den Haag
Het totaal aantal in een bepaalde periode *opgehelderde misdrijven in relatie tot het totaal aantal in dezelfde periode door de politie opgemaakte *processen-verbaal terzake van gelijk(soortig)e *misdrijven, uitgedrukt in procenten.
Overtreding
Strafbaar feit van de lichte soort, als zodanig aangeduid in de strafwetten; indeling van strafbare feiten is van belang bij het procesrecht (absolute competentie en *rechtsmiddelen) en de strafbaarstelling; afdoening veelal met een *schikking/*transactie via het Openbaar Ministerie of berechting in *eerste aanleg door het *kantongerecht. Zie ook: Misdrijf.
Penitentiaire inrichting
Rijksinrichting voor het ondergaan van vrijheidsstraf. Zie ook: Gevangenis, Huis van bewaring.
Preparatoir vonnis
*Vonnis dat betrekking heeft op de behandeling van de zaak voor de rechter en in beginsel niet van invloed is op het *eindvonnis.
Proces-verbaal
Op schrift gestelde verklaring van een opsporingsambtenaar over door hem waargenomen feiten of omstandigheden.
Provisioneel vonnis
Uitspraak door de rechter, gedaan vóór het *eindvonnis in een aanhangig geding, waarbij hij een beslissing geeft over een voorlopige voorziening. Zie ook: Tussenvonnis.
Raad van State
Adviescollege van de regering; de aan dit college verbonden Afdeling Bestuursrechtspraak (ontstaan uit de voormalige Afdeling voor de Geschillen van Bestuur en de Afdeling Rechtspraak) heeft een rechtsprekende taak op het gebied van bestuursgeschillen. Zie ook: Administratieve zaak.
Rechtsmiddel
Procedure waarmee partijen -soms derden- een (rechterlijke) beslissing bij dezelfde of een hogere rechter kunnen aantasten; er zijn gewone rechtsmiddelen, zoals bezwaarschrift, *verzet, *hoger beroep of *cassatie(beroep) en buitengewone rechtsmiddelen, zoals derden verzet, rekest-civiel, herziening of cassatie in het belang der wet.
Rechtspersoon
Elke niet-natuurlijk persoon (instelling, onderneming, overheidsorgaan) die in het recht als rechtssubject is erkend. Zie ook: Natuurlijk persoon.
Rekest
Geschrift (verzoekschrift) waarmee iedereen zich, al dan niet per procureur of advocaat, tot de rechter of een bestuursorgaan kan wenden om een bepaalde voorziening te verkrijgen, waarbij het meestal niet gaat om het beslechten van een geschil. Zie ook: Dagvaarding.
Rolbeschikking
Uitspraak door de rechter, waarbij hij de termijnen voor het nemen van *conclusies en de dagbepaling voor pleidooi en *vonnis vaststelt.
Schikking
Strafrechtelijke (soms bestuursrechtelijke) afdoening van een delict van de lichte soort op voorstel van het *Openbaar Ministerie, meestal via een door de *verdachte te betalen geldsom ('boete'). Zie ook: Transactie.
Schuldigverklaring
Uitspraak door de rechter, waarbij hij het door het *Openbaar Ministerie ten laste gelegde feit bewezen en een strafbaar feit acht en van oordeel is dat de *verdachte strafbaar is.
Sepot
Beslissing van het *Openbaar Ministerie waarbij het, op beleidsmatige of technische gronden, afziet van vervolging van een geconstateerd strafbaar feit. Zie ook: Beleidssepot, Technisch sepot.
Stiefouderadoptie
Aanneming als wettig kind door een (echt)paar waarvan een van de partners de wettige of natuurlijke vader of moeder van het kind is. Zie ook: Adoptie.
Strafrechtspleging
Geheel van rechtshandelingen door het *Openbaar Ministerie en de rechterlijke macht met betrekking tot *strafzaken.
Strafzaak
Het bij een parket ter vervolging ingeschreven *proces-verbaal ten aanzien van één *verdachte.
Technisch sepot
Beslissing van het *Openbaar Ministerie waarbij het afziet van vervolging van een strafbaar feit omdat het van mening is dat vervolging niet tot een veroordeling zal leiden (bijvoorbeeld omdat voldoende bewijs ontbreekt of omdat het feit of de *verdachte niet strafbaar is).
Ter beschikkingstelling (tbs)
Maatregel in het strafrecht waarbij de rechter beveelt dat de *verdachte van een *misdrijf, die een gebrekkige ontwikkeling of een ziekelijke stoornis heeft, bij bepaalde in de wet genoemde omstandigheden, van overheidswege ambulant zal worden behandeld en begeleid, of in een daartoe bestemde inrichting zal worden verpleegd.
Transactie
Het onder bepaalde omstandigheden ter voorkoming van strafvervolging voldoen aan een of meer door de opsporingsambtenaar (politie) of het *Openbaar Ministerie (officier van justitie) gestelde voorwaarden, zoals het betalen van een geldsom ('boete'), waardoor het recht tot strafvervolging vervalt. Zie ook: Schikking.
Tussenvonnis
Uitspraak door de rechter, gedaan vóór het *eindvonnis in een aanhangig geding, die geen einde maakt aan de zaak; wordt nader ingedeeld in *preparatoir, *interlocutoir en *provisioneel vonnis.
Uitkeringsfraude (sociale zekerheid)
Het ten onrechte of tot een te hoog bedrag ontvangen van een uitkering als gevolg van het aan een uitvoeringsorgaan van de sociale zekerheid al dan niet opzettelijk verstrekken van onjuiste of onvolledige informatie dan wel het voor dat uitvoeringsorgaan verzwijgen van voor de beslissing relevante gegevens.
Uitlevering
Verwijdering van een persoon uit Nederland met het doel hem ter beschikking te stellen van de autoriteiten van een andere staat naar aanleiding van het plegen van een *misdrijf.
Uitzetting
Verwijdering van een *vreemdeling uit Nederland wanneer zijn verblijf niet (meer) rechtmatig is.
Verdachte
Voor het begin van de vervolging is hij degene van wie uit feiten of omstandigheden een redelijk vermoeden van schuld aan een strafbaar feit wordt aangenomen, daarna is hij degene tegen wie de vervolging is gericht.
Verstek (verlenen)
Formele constatering door de rechter dat een partij of een verdachte niet in rechte (per procureur) is verschenen noch op een andere wijze op de oproep bij verzoekschrift of dagvaarding heeft gereageerd; het betekent in de regel toewijzing van de eis.
Verstekvonnis
Uitspraak in een rechtszaak waarbij een procespartij niet in rechte ter zitting is verschenen noch heeft gereageerd. Zie ook: Verstek (verlenen).
Verzet
Gewoon *rechtsmiddel, aan te wenden tegen een uitspraak (*verstekvonnis) die door een rechtsprekende instantie niet op tegenspraak is gegeven en waartegen geen *hoger beroep openstaat. Zie ook: Contradictoir vonnis.
Verzetvonnis
Uitspraak in een rechtszaak die de rechter na verstekverlening opnieuw heeft beoordeeld. Zie ook: Verstek, Verstekvonnis, Verzet.
Voeging ad informandum
Het voegen, door het Openbaar Ministerie, van een strafzaak zonder tenlastelegging bij een andere zaak die aan de rechter wordt voorgelegd, met het doel de rechter bij de bepaling van de strafmaat rekening te laten houden met de gevoegde zaak. Zie ook: Afdoening door Openbaar Ministerie.
Voeging ter berechting
Het samenvoegen, door het Openbaar Ministerie, van ingeschreven strafzaken, met het doel de rechter bij één *vonnis verschillende zaken tegelijk te laten afdoen. Zie Afdoening door Openbaar Ministerie.
Voeging ter zitting
Het samenvoegen, door de rechter, van onder verschillende parketnummers ingeschreven strafzaken, met het doel deze zaken als één strafzaak te behandelen. Zie Afdoening door de rechter.
Vonnis
Gemotiveerde bindende uitspraak van de rechter in een voor hem gevoerd rechtsgeding. Zie ook: Arrest, Tussenvonnis.
Voogdij
Gezag over minderjarige en diens goederen, van rechtswege of op beslissing van de rechter aan een ouder of een derde opgedragen, wanneer het ouderlijk gezag niet over het kind wordt uitgeoefend.
Voorlopige toevertrouwing
Maatregel waarbij de kinderrechter voorlopig in de gezagsuitoefening van een minderjarige voorziet, indien een minderjarige niet onder gezag staat of dit gezag niet over hem wordt uitgeoefend.
Vreemdeling
Ieder die de Nederlandse nationaliteit niet bezit en niet op grond van een wettelijke bepaling als Nederlander wordt behandeld.
Vrijspraak
Uitspraak, door de rechter, waarbij hij niet bewezen acht dat het door de officier van justitie ten laste gelegde feit door de verdachte is gepleegd. Zie ook: Ontslag van rechtsvervolging, Schuldigverklaring.
Concordantie van de oude naar de nieuwe inventarisnummers
Concordantie op de inv.nrs van de oude inventaris van het archief van het Kantongerecht te Hillegersberg, 1838-1877 (3.03.28).
1 31, 33, 34
2 34, 35
3 35, 36
4 37, 38
5 39, 40
6 41-43
7 44-46
8 47-49
9 51-53
10 54, 55
11 56-58
12 59, 60
13 61, 62
14 63-65
15 7-10
16 10-13
17 14
18 15-17
19 17-19
20 69-88
21 20, 21
22 66-68
23 1
24 ontbreekt
25 ontbreekt
Beschrijving van de series en archiefbestanddelen
- Stukken van algemene aard, 1.1
  - Inventaris van registers, stukken en boeken., 1870; 1; 1 katern
- Stukken van bijzondere aard, 1.2
  - Rechtspraak, 1.2.1
    - Strafzaken, 1.2.1.1
      - Processen-verbaal en minuten van vonnissen., 1838-1876; 2-19; 18 pakken
        - 1838-1842, 2
        - 1843-1844, 3
        - 1845, 4
        - 1846-1848, 5
        - 1849-1854, 6
        - 1855-1857, 7
        - 1858, 8
        - 1859-1860, 9
        - 1861-1862, 10
        - 1863-1864, 11
        - 1865-1866, 12
        - 1867, 13
        - 1868, 14
        - 1869-1870, 15
        - 1871-1872, 16
        - 1873-1874, 17
        - 1875, 18
        - 1876, 19
      - Registers van akten van appellen in politie of correctionele zaken., 1846-1867, 1870 - 1876; 20-21; 2 delen
        - 1846-1867, 20
        - 1870-1876, 21
    - Burgerlijke zaken, 1.2.1.2
      - Kantonrechter, 1.2.1.2.1
        - Bij dagvaarding, 1.2.1.2.1.1
          - Audiëntiebladen en minuten van vonnissen., 1838-1877; 22-28; 7 pakken
            - 1838-1843, 22
            - 1844-1849, 23
            - 1850-1856, 24
            - 1857-1863, 25
            - 1864-1868, 26
            - 1869-1871, 27
            - 1872-1877, 28
          - Processtukken van civiele zaken., 1860-1873; 29-30; 2 pakken
            - 1860-1867, 29
            - 1868-1873, 30
  - Buitengerechtelijke zaken, 1.2.2
    - Akten en beschikkingen., 1838-1877; 31-65; 35 pakken
      - 1838-1839, 31
      - 1840-1841, 32
      - 1842-1843, 33
      - 1844-1845, 34
      - 1846-1847, 35
      - 1848, 36
      - 1849, 37
      - 1850, 38
      - 1851, 39
      - 1852, 40
      - 1853, 41
      - 1854, 42
      - 1855, 43
      - 1856, 44
      - 1857, 45
      - 1858, 46
      - 1859, 47
      - 1860, 48
      - 1861, 49
      - 1862, 50
      - 1863, 51
      - 1864, 52
      - 1865, 53
      - 1866, 54
      - 1867, 55
      - 1868, 56
      - 1869, 57
      - 1870, 58
      - 1871, 59
      - 1872, 60
      - 1873, 61
      - 1874, 62
      - 1875, 63
      - 1876, 64
      - 1877, 65
    - Registers van inschrijvingen van akten van vennootschappen., 1853-1872, 1875; 66-68; 3 delen
      - 1853-1855, 66
      - 1856-1872, 67
      - 1875, 68
  - Huishoudelijke en griffiezaken, 1.2.3
    - Repertoires ten dienste van de administratie der buitengerechtelijke verrichtingen., 1839-1877; 69-88; 20 delen
      - 1839-1841, 69
      - 1842-1843, 70
      - 1844-1847, 71
      - 1848-1851, 72
      - 1852-1858, 73
      - 1859, 74
      - 1860, 75
      - 1861, 76
      - 1862, 77
      - 1863, 78
      - 1864, 79
      - 1865, 80
      - 1866, 81
      - 1867, 82
      - 1868, 83
      - 1869-1873, 84
      - 1874, 85
      - 1875, 86
      - 1876, 87
      - 1877, 88